【裁判字號】    94,訴,2262
【裁判日期】    950720
【裁判案由】    有關營業事務
【裁判全文】
臺北高等行政法院判決
                                     94年度訴字第02262號
                              .
原      告  甲○○○
訴訟代理人  戊○○
被      告  宜蘭縣羅東鎮公所
代  表  人  乙○○鎮長）住同.
訴訟代理人  己○○
            丙○○
            丁○○兼送達代收.
上列當事人間因公有零售市場攤位優先分配事件，原告不服宜蘭
縣政府中華民國94年6 月21日府訴字第0940014534號訴願決定，
提起行政訴訟。本院判決如下：
    主  文
原告之訴駁回。
訴訟費用由原告負擔。
    事  實
一、事實概要：緣原告配偶戊○○之父蔡奕章承租宜蘭縣羅東鎮
    舊第二公有零售市場第14號店舖攤位，蔡奕章於民國（下同
    ）86年間死亡，其繼承人未向被告變更承租人名義，該攤位
    由原告營業。被告因宜蘭縣羅東鎮舊第一、二公有零售市場
    （以下簡稱第一、二市場，座落：興東段123 、142 、143
    地號，門牌號碼：羅東鎮○○路6 號）之建物老舊，於91年
    10月間陸續拆除重建為新第一、二市場，並於93年間完工。
    嗣被告依宜蘭縣羅東鎮第一、二公有零售市場改建攤商安置
    自治條例（以下簡稱改建攤商安置自治條例）籌組改建攤商
    資格審查小組，於93年10月29日公告（以下稱原處分）上開
    新第一、二市場攤商資格審查結果名冊，未分配予原告新市
    場攤位，原告以其為舊市場攤位之原承租人，擁有優先承租
    權，向被告陳情請求分配新市場攤位，惟仍未獲分配，復提
    起訴願，其間被告於94年3 月14日以羅鎮經字第0940004084
    號公告該新建市場攤位分配結果，原告仍未獲分配。訴願機
    關審議雖認原告為原承租人，惟原告配偶戊○○已於新市場
    1 樓分配攤位，基於公平原則，原告不得再行主張攤位分配
    ，仍以原告訴願無理由駁回其訴願，原告不服，遂提起本件
    行政訴訟。
二、兩造聲明：
  (一)原告聲明求為判決：
    1.訴願決定及原處分就原告沒有列入分配部分撤銷。
    2.被告應將原告納入宜蘭縣羅東鎮民生第一、二公有零售市
      場店舖有Ａ級的承租資格並優先分配。
  (二)被告聲明求為判決：
    駁回原告之訴。
三、兩造之主張：
甲、原告主張之理由：
一、原告於93年12月13日向被告陳情，被告於93年12月16日以羅
    鎮經字第0930023070號函附93年12月8 日羅鎮經字第093002
    1934號函回覆，以答覆戊○○陳情繼承問題之正本回覆原告
    ，屬文不對題。原告於93年12月23日再度向被告陳情，被告
    於93年12月28日以羅鎮經字第0930023721號函回覆，還是以
    繼承問題視之，原告遂提起訴願。
二、被告一直認定原告未與其簽約，而不符合資格，而僅以繼承
    問題回覆。然原告應符合改建攤商安置自治條例第3 條：「
    本自治條例適用之對象係與本所訂有租賃契約並依規定定期
    繳納租金之攤商。」為原承租人。
三、被告主張將市場業者，以營業人與承租人之關係分類為：「
    本人為Ａ，直系血親及配偶為Ｂ，旁系血親為Ｃ，無營業為
    Ｄ，他人代營業既轉租或買賣未過戶者為Ｅ等多類」，交由
    被告成立之資格審查小組審查，審查分類為Ａ、Ｂ、Ｃ、Ｄ
    、Ｅ之結果，實為可否承租攤位之要件，如Ｄ與Ｅ類違反臺
    灣省零售市場管理規則（以下簡稱零售市場管理規則）第16
    條與第20條，被告皆應終止租約，收回攤位。然被告未依審
    查小組之審查結果作為評定是否有承租攤位之資格，卻以此
    作為分配攤位之優先順序，與法無據，其處分實有違法且不
    當。
四、被告改建舊第一、二市場，未依零售市場管理規則第15 條
    規定市場改建時之優先承租順序為原承租人，優先分配攤位
    。而原告為舊第二市場之原承租人，竟未優先分配攤位，被
    告之分配實於法不合。
五、本件訴願決定以一戶一攤、公平公正原則，並引用民法第10
    01條與1002條規定，夫妻不同戶應視為同戶，為從嚴認定雖
    屬有理，但被告及其資格審查小組卻採從寬認定，視夫妻不
    同戶為符合規定，甚至夫妻同戶亦分配攤位，獨缺原告。又
    被告分配攤位，有1 人分配2 攤及1 人分配1.5 攤，此可觀
    被告羅鎮經字第0940004084號公告中編號第247 號、281 號
    分配2 攤，244 號、276 號、278 號、288 號等分配1.5 攤
    。故宜蘭縣政府採從嚴認定，而被告採從寬認定，獨使原告
    受不公平待遇，因此本件訴願決定有所缺失，且有違改建攤
    商安置自治條例之規定。
乙、被告主張之理由：
一、第一、二市場係位於宜蘭縣羅東鎮，因建造年份不同共區分
    為第一市場、第二市場、中庭攤販市場。第一市場建造於24
    年，為磚造木屋架平房，屋頂蓋鐵皮浪板，ㄇ型建築；第二
    市場建造於42年，為ＲＣＤ柱加強磚造平房，屋架ＲＣ樑架
    設，屋頂蓋鐵皮浪板，ㄇ型建築與第一市場連接為長方型建
    築；攤販市建造於42年，為簡易木造平房（設有夾層）屋頂
    蓋鐵皮板，夾建於第二市場及中庭攤販市場之間；中庭攤販
    市場建造於57年，為ＲＣ造平房，夾建於攤販市場與第一市
    場之間。上述市場由於建物老舊，基於安全及市容觀瞻考量
    因素，乃於91年10月原地拆除重建迄今，目前建築物主體工
    程已屆完工，新建大樓為地上7 樓地下1 樓之綜合商業大樓
    ，1 、2 樓為市場，3 、4 樓為商場及辦公室，5 至7 樓及
    地下1 樓為停車場。至於新建市場攤位分配作業，被告為兼
    顧業者權益及市場整體營運規劃，於拆遷前即不斷與業者代
    表所成立之市場改建籌備委員會進行溝通，廣納業者意見，
    並依據改建攤商安置自治條例，由攤商代表提參考名單（其
    中3 分之1 為地方士紳），經宜蘭縣羅東鎮鎮長遴聘成立15
    人之審查小組。該小組已針對市場原承租人進行資格審定，
    審定資料並經公告後，由被告進行後續攤位分配作業，被告
    已依照94年之公告分配完畢，且其他攤位已經進場營業，沒
    有辦法按照最優先的資格分配，但可能還有其他攤位。
二、原告並非上開舊第二市場攤位承租人，其為該攤位原承租人
    蔡奕章之媳，而蔡奕章業於86年間死亡，被告本應依據零售
    市場管理規則第23條規定：「公有零售市場攤舖位承租人之
    繼承人，得自繼承發生日起3 個月內，互推1 人申請變更承
    租人名義。逾期時終止租約，收回攤舖位。」辦理，惟當初
    因考量市場改建在即，並未即刻撤銷該攤位承租權利，並非
    原告所訴其為該攤位之承租人。
三、原告並未與被告簽訂任何租約，且其亦非該攤位原承租人蔡
    奕章之法定繼承權人；另該攤位原承租人之繼承人亦未能於
    零售市場管理規則第23條規定之期限內辦理繼承，被告當時
    因念及市場改建在即以及原告營業需求，並未立即收回攤位
    承租權利，而以使用者付費原則延用蔡奕章之名義收取每月
    之場地使用費及清潔費迄舊市場拆除重建日止。原告倘認為
    有不合理之處應可即刻提出申復或拒繳使用費，並非執意要
    求認定其為承租人。另有關民法上租賃關係應為雙方合意所
    為，並非原告所主張得單方要求承租或繼承，況未定期限之
    契約被告依法亦可終止租約，實難依原告請求給予與其他合
    法原承租人相同權益。
    理  由
一、本件原告表明不服原處分係指被告於93年10月29日之公告，
    查上開公告意旨乃有關宜蘭縣羅東鎮第一、二市場攤商資格
    審查結果名單，為對原告有無該攤商資格直接發生法律效果
    之單方行政行為，自屬行政處分。原告雖於93年12月13日以
    陳情方式提出向被告提出陳情書，然觀其陳情意旨，乃對原
    處分有不服之意，應認其有提起訴願之意。茲因被告原處分
    究於何時公告，被告並未陳明，且未舉證以實其說，又該公
    告內僅提及「本鎮第一、二市場業者如對於資格審查結果有
    任何疑義，可於本（93）年11月30日前以書面方式敘明理由
    向本所申請復審。」並未告知正確救濟期間（即訴願之提起
    應自行政處分公告期滿之次日起30日內為之），因之為保障
    原告權益，應認原告提起本件訴願尚在合法期間內，原告於
    提起訴願經決定駁回後，復提起本件行政訴訟，程序尚無不
    合，合先敘明。
二、按「直轄市、縣（市）鄉（鎮、市）為地方自治團體，依本
    法辦理自治事項．．．」、「直轄市、縣（市）、鄉（鎮、
    市）得就其自治事項或依法律及上級法規之授權，制定自治
    法規。自治法規經地方立法機關通過，並由各該行政機關公
    布者，稱自治條例；自治法規由地方行政機關訂定，並發布
    或下達者，稱自治規則。」地方制度法第14條、第25條分別
    定有明文。次按「羅東鎮公所（以下簡稱本所）辦理本鎮第
    一、二公有零售市場（以下簡稱市場）改建，為妥適安置現
    有營業攤（舖）位承租人（以下簡稱攤商），爰依地方制度
    法第25條規定制定本自治條例。」、「本所為因應市場改建
    辦理設施設攤商臨時集中區、核發攤商補助費及新建市場攤
    （舖）位分配，悉依本自治條例規定辦理。」、「本自治條
    例適用之對象係與本所訂有租賃契約並依規定定期繳納租金
    之攤商。」、「新建市場攤（舖）位分配，由本所籌組審查
    小組依照臺灣省零售市場管理規則之規定辦理之。審查小組
    成員15名由攤商代表提參考名單，其中地方仕紳公正人士不
    得少於3 分之1 ，由鎮長遴選聘任之。審查小組開會係採公
    開合議制，攤商代表得列席旁聽。」改建攤商安置自治條例
    第1 、2 、3 、8 條定有明文。再按「公有市場改建時之優
    先承租順序如下：一原承租人。二經社政機關列入救助範圍
    之低收入戶攤販。三公告招租之承租人。前項第1 款及第2
    款之承租人，自獲得承租資格起3 個月內，未辦妥租約手續
    者，視同放棄。」、「申請承租公有市場攤舖位，以同一戶
    籍地縣（市）轄區內一戶一攤舖位為限，並應自行經營，不
    得轉租、分租或轉讓。」、「公有市場攤舖位承租人之繼承
    人，得自繼承發生日起3 個月內，互推1 人申請變更承租人
    名義。逾期時終止租約，收回攤舖位。」零售市場管理規則
    第15條、第16條第1 項、第23條亦定有明文。
三、本件被告所屬舊第一、二市場因建物老舊，於91年10月間陸
    續拆除重建為新第一、二市場，並於93年間完工，被告依改
    建攤商安置自治條例籌組第一、二市場改建攤商資格審查小
    組，於93年7 月間陸續召開會議，依93年第2 至第5 次會議
    結論：「新建市場攤位之分配本所將依優先順序及公平公正
    兩大原則進行之，茲分述如下：(一)優先順序原則，茲修正如
    后：Ａ、本人親自營業者。Ｂ、配偶及直系血親營業者。Ｃ
    、非本人（其他非直系親屬）營業者。Ｄ、未營業者。Ｅ、
    轉租或買賣未過戶者。(二)公平平等原則：1.一戶一攤位。．
    ．．」經被告93年10月29日公告第一、二市場攤商資格審查
    結果名冊，未分配予原告新市場攤位，原告不服，提起訴願
    ，經遭駁回後，遂提起本件行政訴訟等情，有宜蘭縣羅東鎮
    第一、二市場攤商資格審查小組93年第2 至5 次會議綜合紀
    錄、原處分、訴願決定在卷可按，為可確認之事實。
四、原告主張蔡奕章承租舊羅東鎮第二市場第14號攤位，嗣蔡奕
    章於86年間死亡後，原告自87年起承租迄今，被告明知蔡奕
    章死亡，仍默認其承租攤位並以蔡奕章名義繳交租金，雖與
    被告未以字據訂立契約，惟依民法第153 條規定：「當事人
    互相表示意思一致者，無論其為明示或默示，契約即為成立
    。」故雙方實有契約存在，被告未依零售市場管理規則分配
    攤位，致其權益受損云云。惟被告辯稱當時因念及市場改建
    在即以及原告營業需求，並未立即收回攤位承租權利，而以
    使用者付費原則延用蔡奕章之名義收取每月之場地使用費及
    清潔費迄舊市場拆除重建日止，且營業人是原告和原告之配
    偶戊○○，所以租金繳款單是給攤位在場之人，並非認定原
    告為蔡奕章原承租攤位之承租人等語，則本院應審究者乃原
    告是否於蔡奕章過世後有與被告就蔡奕章原承租攤位另成立
    租賃契約。
五、經查本件原告並非原承租舊第二市場第14號攤位之人，原告
    係原承租人蔡奕章之媳婦，且蔡奕章於86年間已死亡，原告
    均以蔡奕章名義繳交租金一節，為兩造所不爭，自堪信為真
    正。則依上情可知，原告本人並未與被告簽訂承租攤位契約
    至明，且原告並非該攤位原承租人蔡奕章之法定繼承人，蔡
    奕章之法定繼承人應為原告配偶戊○○及其他繼承人，又該
    營業攤位係由原告與戊○○一起經營，繳交租金以蔡奕章名
    義為之，並非已改由原告名義為之，則被告並非以原告為承
    租人地位而向原告收取租金甚明。茲因原告與蔡奕章係屬公
    媳關係，蔡奕章死亡後，其繼承人原於期限內有辦理變更承
    租人名義之權利，被告繼續收取該攤位之租金乃使用市場攤
    位之代價，蔡奕章之繼承人尚需另行辦理變更承租人名義，
    始得與被告成立租賃契約，至被告於蔡奕章死亡後，縱有繼
    續向蔡奕章之繼承人收取租金行為，然此乃被告是否有與蔡
    奕章之繼承人明示或默示成立租賃契約之問題，非本件所應
    審究之問題。惟原告既非蔡奕章之繼承人，被告亦均以蔡奕
    章之名義收取該攤位之租金，並未有明示或默示意思表示其
    收取該攤位租金係向原告本人收取之，尚難單純以該攤位租
    金有繼續繳交之事實，即認被告有默示原告就蔡奕章原承租
    攤位另成立租賃關係之意。此外，原告就被告確有另與原告
    就蔡奕章原承租攤位另成立租賃契約之有利事實，並未舉證
    以實其說，其此項主張自難採信。
六、次依上揭改建攤商安置自治條例、零售市場管理規則之相關
    規定可知，公有市場改建時之第一優先順序為原承租人，又
    如原承租人死亡時，其繼承人應於繼承發生日起3 個月內，
    互推1 人申請變更承租人名義。本件原告既非原承租人，亦
    非原承租人蔡奕章之法定繼承人，自無從依零售市場管理規
    則第23條規定向被告申請變更承租人名義，又蔡奕章之法定
    繼承人為原告之配偶，縱該攤位有繼續繳交租金之事實，因
    原承租人之繼承人得申請變更承租人名義，亦應認被告就該
    攤位支付租金之合意相對人為蔡奕章之繼承人，難認原告為
    零售市場管理規則第15第1 款所稱之原承租人，有第一優先
    承租權利可言。
七、再按被告依改建攤商安置自治條例籌組第一、二市場改建攤
    商資格審查小組，於93年7 月間陸續召開會議，依93年第2
    至第5 次會議結論：「新建市場攤位之分配本所將依優先順
    序及公平公正兩大原則進行之，茲分述如下：(一)優先順序原
    則，茲修正如后：Ａ、本人親自營業者。Ｂ、配偶及直系血
    親營業者。Ｃ、非本人（其他非直系親屬）營業者。Ｄ、未
    營業者。Ｅ、轉租或買賣未過戶者。(二)公平平等原則：1.一
    戶一攤位。．．．」有宜蘭縣羅東鎮第一、二市場攤商資格
    審查小組93年第2 至5 次會議綜合紀錄在卷可按。本件原告
    並非原承租人，已如上述，自不符合上揭Ａ項所示之本人親
    自營業之第一優先順序。原告主張其乃符合上揭Ａ項之承租
    資格並有優先分配權利，乃無所據。另查本件原告與其配偶
    戊○○之戶籍不同，有其2 人之戶籍謄本附訴願卷可稽。故
    其2 人戶籍確有不同，再被告分配原則乃以原承租關係存否
    為據，與夫妻是否得分配2 個攤位無關一節，據被告陳明在
    卷，因此原告未受分配乃因其非原承租人之故，核與一戶一
    攤位公平平等原則無涉，附此敘明。
八、綜上所述，被告原處分未將原告納入第一、二市場攤商資格
    審查結果名冊並無不合，訴願決定予以維持，理由雖有不當
    ，但結論仍屬正確，應予維持。原告猶執前詞及主觀見解，
    為訴之聲明所示，為無理由，應予駁回。
九、本件事證已臻明確，兩造其餘之主張及陳述，均與本件判決
    結果不生影響，故不逐一論述，併此敘明。
據上論結，本件原告之訴為無理由，爰依行政訴訟法第98條第3
項前段，判決如主文。
中    華    民    國    95    年    7     月    20    日
                       第三庭審判長法  官  姜素娥
                                   法  官  吳東都
                                   法  官  陳秀
上為正本係照原本作成。
如不服本判決，應於送達後20日內，向本院提出上訴狀並表明上
訴理由，如於本判決宣示後送達前提起上訴者，應於判決送達後
20日內補提上訴理由書（須按他造人數附繕本）。
中    華    民    國    95    年    7     月    20    日
                                   書記官  楊子鋒


司法院資訊處製作；財團法人民間司法改革基金會備份。
